【裁判字號】    97,上更(二),272
【裁判日期】    980313
【裁判案由】    業務過失致死
【裁判全文】
臺灣高等法院高雄分院刑事判決     97年度上更(二)字第272號
上  訴  人
即  被  告  乙○○
選任辯護人  鍾武雄律師
上列上訴人因被告業務過失致死案件，不服臺灣屏東地方法院91
年度訴字第759 號中華民國91年11月29日第一審判決（起訴案號
：臺灣屏東地方法院檢察署90年度調偵字第6701號），提起上訴
，判決後經最高法院第2次發回更審，本院判決如下：
    主  文
原判決撤銷。
乙○○從事業務之人，因業務上之過失致人於死，處有期徒刑肆
月，減為有期徒刑貳月，如易科罰金，以銀元參佰元即新臺幣玖
佰元折算壹日。
    事  實
一、乙○○係以經營土木工程業維生，為從事業務之人，其於民
    國（下同）90年8 月間受徐日華（另由檢察官為不起訴處分
    ）之託，以點工方式，邀工為徐日華位於屏東縣高樹鄉○○
    路31號之自用住宅（下稱上開工地），從事該處2 樓增建工
    程，並由其提供所需機具及指揮監督施工人員，陳明鎮經由
    乙○○介紹，於上開工地從事建築臨時工，負責水泥砂漿之
    攪拌等工作。乙○○本應注意其所提供之水泥砂漿攪拌機器
    （電壓為110 伏特，下稱上開攪拌機），須符合標準之漏電
    斷路及接地線之必要安全設備，以防止發生漏電危險。乙○
    ○經陳明鎮先前之反應，業已知悉其所提供之上開攪拌機會
    漏電，理應及早做更換或修理之處置，而陳明鎮既已知悉上
    開攪拌機會漏電，亦因避免使用，以免發生危險。詎乙○○
    與陳明鎮雖均明知上開攪拌機會漏電，然2 人亦均認為上開
    攪拌機電壓僅為110 伏特，即使漏電亦不致於對使用者產生
    致命之危險。職是，乙○○乃疏未更換或修理上開攪拌機，
    而陳明鎮於90年8 月28日上午8 時許在上開工地工作時，亦
    疏未避免使用上開攪拌機，而仍一如以往使用上開攪拌機攪
    拌水泥砂漿，嗣因上開攪拌機漏電，而遭電壓110 伏特之電
    擊，導致心律不整，並引發心因性休克，經送往屏東縣高樹
    鄉同慶醫院急救，仍於同日上午9 時15分許不治死亡。
二、案經陳明鎮之配偶甲○○訴由臺灣屏東地方法院檢察署檢察
    官偵查起訴。
    理  由
壹、證據能力方面
    按傳聞法則之重要理論依據，在於傳聞證據未經當事人之反
    對詰問予以核實，乃予排斥，惟若當事人已放棄對原供述人
    之反對詰問權，於法院審判時表明同意該等傳聞證據可作為
    證據，基於證據資料愈豐富，愈有助於真實發現之理念，並
    貫徹刑事訴訟法修法加重當事人進行主義之精神，確認當事
    人對於證據能力有處分權之制度，傳聞證據經當事人同意作
    為證據，法院認為適當者，亦得為證據。另當事人於調查證
    據時，對於傳聞證據表示「沒有意見」、「對於證據調查無
    意見」，而未於言詞辯論終結前聲明異議，應視為已有將該
    等傳聞證據採為證據之同意，此刑事訴訟法第159條之5定有
    明文。檢察官及被告於本院準備程序時已表示對於全案傳聞
    證據之證據能力均無意見，同意作為本案之證據（見本院更
    二卷第25頁 ），而辯護人於本院調查證據時，知有第159條
    第1 項不得為證據之情形，亦未於言詞辯論終結前聲明異議
    ，依刑事訴訟法第159條之5之規定，檢察官、被告及辯護人
    均已同意或視為同意本案傳聞證據均有證據能力，本院斟酌
    該等證據並非非法取得，亦無證明力明顯過低之情形，是該
    等證據，均得採為證據。
貳、實體部分
一、訊據上訴人即被告乙○○（下稱被告）對被害人陳明鎮（下
    稱被害人）在前揭時、地，使用其所提供之上開攪拌機工作
    時，因機器漏電而遭電擊致死之事實，固供認不諱，惟矢口
    否認有何業務過失致人於死之犯行，辯稱：上開攪拌機雖係
    伊所提供，惟之前並未發生漏電情形，伊當日因母親中風而
    未到上開工地，工地小工何秀慧打電話告訴伊上開攪拌機會
    漏電時，伊即命其將上開攪拌機收起來，不要再使用，何秀
    慧亦已告知被害人不要使用，係被害人不聽勸誡，自行再將
    上開攪拌機拿來使用，以致觸電而死，且被害人亦非伊所僱
    用之工人云云。經查：
  (一)被害人陳明鎮確係因被告之點工，而在前揭時、地工作時，
    使用被告所提供之上開攪拌機，因攪拌機漏電而遭電壓擊斃
    等事實，業據被告於偵查中供承：我是向屋主工作，並找工
    人，並無勞保，死者已為我工作近10年。該攪拌機是我的，
    發生意外時我人在九如，因該攪拌機有漏電情形，我要去拿
    1 支別的攪拌機更換。我所帶的工人陳明鎮是在上開工地工
    作時遭水泥攪拌機漏電而觸電身亡等語不諱（ 見相驗卷第4
    頁、第13頁背面）。核與證人徐日華於偵查及本院上訴審時
    證稱：被告來找我談工作問題，談論結果是材料由我負責，
    工人由被告僱用，做工的工具亦由被告負責等語（見偵查卷
    第37頁背面、本院上訴卷第51頁）；證人陳居安證稱：我與
    死者陳明鎮一起在做水泥工，90年8 月28日上午我們在上開
    工地工作時，陳明鎮因所操作之水泥攪拌機漏電而觸電送醫
    不治死亡等語（見相驗卷第6 頁）相符。而被害人陳明鎮確
    係因水泥攪拌機漏電遭電擊，導致心律不整，並引發心因性
    休克死亡乙情，亦經臺灣屏東地方法院檢察署督同法醫師相
    驗屬實，並有相驗屍體證明書、90年度相字第581 號鑑定驗
    斷書各1份在卷足參（見相驗卷第16至23頁 ）。足見被害人
    陳明鎮確是由被告所僱用，且係為被告工作近10年之水泥工
    人，其於90年8 月28日上午在上開工地工作時，因水泥攪拌
    機漏電遭電擊，導致心律不整，並引發心因性休克死亡無訛
    。則被告辯稱：被害人並非伊所僱用之工人云云，顯係事後
    卸責之詞，不足採信。
  (二)按因自己之行為致有發生一定結果之危險者，負防止其發生
    之義務，刑法第15條第2 項定有明文。被告從事土木工程業
    至少已有10年之經驗，且上開攪拌機既係被告所提供，則被
    告應知悉如攪拌機漏電，對於操作攪拌機之工人之生命、身
    體安全均足以產生威脅，則被告於施工之前自應提供完善且
    可避免漏電之攪拌機施工器具及設備，並妥善檢查攪拌機之
    安全性，以避免危險之發生，此為被告所應注意並能注意之
    義務。而本件災害原因，經送行政院勞工委員會南區勞動檢
    查所鑑定結果，認係該水泥砂漿攪拌機漏電及該攪拌機未設
    置漏電斷路器及接地線所致，此有該所91年1 月15日勞南檢
    營字第09110004740 號函1 份在卷足憑（見偵查卷第18至20
    頁）。足徵被告並未提供適當完善之攪拌機施工器具及設備
    ，因而導致本件意外事故之發生，甚為明灼。
  (三)證人何秀慧雖於檢察官偵查中證稱：當天早上8 點我們開始
    上工，我們已作好準備工作，因上開攪拌機有漏電，我就打
    電話給乙○○，我也有告訴陳明鎮，要他不要用上開攪拌機
    ，乙○○也叫我把上開攪拌機收起來，但後來陳明鎮又拿來
    用等語（見偵查卷第13頁）；證人何秀慧於本院更一審審理
    時仍為相同之陳述，並稱上開攪拌機以前不會漏電等語（見
    本院更一卷第50至51頁、第91頁）。而證人陳居安（現已亡
    故）於本院上訴審審理時，證人陳燕月於本院更一審審理時
    ，亦為相同之證述（陳居安部分見本院上訴卷第31至36頁，
    陳燕月部分見本院更一卷第51頁、第87至89 頁） 。惟證人
    即死者之配偶甲○○於本院上訴審審理時證稱：案發前2 天
    晚上乙○○打電話到我家，電話是我丈夫接的，我丈夫有告
    訴他攪拌機會漏電等語（見本院上訴卷第53頁）；於本院更
    一審審理時證稱：乙○○打電話給我先生，我先生有告訴被
    告攪拌機會漏電等語（見本院更一卷第52至53頁、第87至89
    頁）。證人陳居安於偵查中亦證稱：我當時與死者只隔一道
    牆工作，該攪拌機開始就有漏電等語（見偵查卷第28頁）。
    參以被告於偵查中自承發生意外時伊人在九如，因該攪拌機
    有漏電情形，伊要去拿1 支別的攪拌機更換等語（見相驗卷
    第13頁背面）。足見證人甲○○所稱：被害人先前有向被告
    反應該攪拌機會漏電乙節，應屬實在，是以，被告才會於當
    日上工不久（即事發之際）去九如要拿另1 支攪拌機更換，
    惟尚來不及更換前，被害人即已觸電身亡。益徵被告先前已
    接獲被害人打電話反應而知悉上開攪拌機有漏電情事，確屬
    實在。被告既早已知悉上開攪拌機會漏電，自應於上工前將
    該攪拌機取走不再供工人使用，或早日更換或修理，其不此
    之圖，仍提供會漏電之攪拌機在工作現場，以致被害人陳明
    鎮於向被告反應攪拌機會漏電後之接續工作日，仍勉為其難
    再度使用攪拌機時遭觸電，足認被告確未盡到防止危險發生
    之義務，其行為顯有過失至為明顯。證人何秀慧、陳居安、
    陳燕月於本院上訴審及更一審審理時所稱上開攪拌機以前不
    會漏電，所述與被害人於案發當日一開始使用該工具時即漏
    電之情形不符，其等於本院上訴審及更一審審理時所為之證
    述，顯係迴護被告之詞，不足憑採。
  (四)按刑法上之過失，其過失行為與結果間，在客觀上有相當因
    果關係始得成立，所謂因果關係，係指依經驗法則，綜合行
    為當時所存在之一切事實，為客觀之事後審查，認為在一般
    情況下，有此環境、有此行為之同一條件，均可發生同一之
    結果者，則該條件即為發生結果之相當條件，行為與結果即
    有相當之因果關係。反之，若在一般情形下，有此同一條件
    存在，而依客觀之審查，認為不必皆發生此結果者，則該條
    件與結果並不相當，不過為偶然之事實而已，其行為與結果
    間即無相當因果關係。故刑法上之過失犯，必須危害之發生
    ，與行為人之欠缺注意，具有因果聯絡關係，始能成立。至
    行為人之過失，與被害人自己之過失，併合而為危害發生之
    原因時，則不能以被害人之過失，而阻卻行為人之犯罪責任
    （最高法院97年度台上字第6403號判決意旨參照）。被告及
    被害人於本件意外事故發生前，均已知悉上開攪拌機會漏電
    乙情，業詳如上述，惟2 人均認為上開攪拌機電壓僅為110
    伏特，即使漏電亦不致於對使用者產生致命之危險，職是，
    被告乃疏未更換或修理上開攪拌機，而被害人於案發當日在
    上開工地工作時，亦疏未避免使用上開攪拌機，仍一如以往
    使用上開攪拌機攪拌水泥砂漿，嗣因上開攪拌機漏電，而遭
    電壓110 伏特之電擊，導致心律不整，並引發心因性休克而
    送醫不治死亡等情，堪以認定。而被害人確因本件觸電意外
    而死亡乙情，亦詳如上述，是被告之過失行為與被害人之死
    亡結果間，確有相當因果關係，至為明顯。另被害人明知上
    開攪拌機會漏電，卻仍未避免使用上開攪拌機，而仍一如以
    往使用上開攪拌機攪拌水泥砂漿，致遭觸電身亡，其本身之
    過失，亦併合為危害發生之原因，然不能以被害人之過失，
    而阻卻或解免被告之過失責任。
  (五)綜上所述，被告上開所辯顯係避就之詞，不足採信，本案事
    證已臻明確，其犯行洵堪認定，應予依法論科。
二、新舊法之比較適用：
    被告行為後，刑法業於94年2月2日修正公布部分條文，並於
    95年7月1日施行。依修正後刑法第2條第1項規定「行為後法
    律有變更者，適用行為時之法律。但行為後之法律有利於行
    為人者，適用最有利於行為人之法律」，此條規定與刑法第
    1 條罪刑法定主義契合，係規範行為後法律變更所生新舊法
    律比較適用之準據，是刑法第2 條本身雖經修正，尚無比較
    新舊法之問題，應一律適用裁判時之現行刑法第2 條，以決
    定適用之刑罰法律，先予敘明。又本次修正涵蓋之範圍甚廣
    ，故比較新舊法時，應就罪刑有關之共犯、牽連犯、連續犯
    、有無累犯加重、自首減輕暨其他法定加減原因與加減例等
    一切情形，綜其全部罪刑之結果而為比較，有最高法院95年
    5月23日95年度第8次刑庭會議決議可資參照。茲就本案有關
    之新舊法比較部分，臚列如下：
  (一)被告行為後，刑法第33條第5 款關於罰金刑之規定業經修正
    ，修正前刑法第33條第5款規定：「罰金：1元（銀元）以上
    」，並依現行法規所定貨幣單位折算新臺幣條例規定，以銀
    元1元折算新臺幣3元，修正後刑法第33條第5款則規定：「
    罰金：新臺幣1000元以上，以百元計算之」，惟修正後刑法
    第33條第5 款所定罰金刑最低數額，較之修正前提高，自以
    修正前刑法第33條第5款規定較有利於被告。
  (二)關於罰金刑之加重，依修正後刑法第67條規定，其最高度及
    最低度同加重之，惟依修正前刑法第68條所定，僅加重其最
    高度，比較結果，以舊法較有利於被告。
  (三)綜合上述各條文修正前、後之比較，以被告行為時即95年7
    月1 日修正施行前之刑法，較有利於被告，自應依修正後刑
    法第2 條第1 項前段規定，適用修正前刑法之相關規定予以
    論處。
三、被告係以經營土木工程業維生乙節，業據其供陳在卷，其於
    從事業務之際，因過失而致被害人觸電死亡，核其所為，係
    犯刑法第276 條第2 項之業務過失致人於死罪。
四、原審據以論處被告罪刑，固非無見。惟查，本件意外事故之
    發生，除被告有過失之外，被害人與有過失等情，業詳如上
    述，原判決僅認定被告有過失，而未認定被害人與有過失，
    尚有未恰。被告上訴意旨否認犯罪，雖無理由，惟原判決既
    可前揭可議之處，即屬無可維持，自應由本院將原判決撤銷
    改判。審酌被告疏未提供完善且可避免漏電之施工器具，並
    妥善檢查器具之安全性，以避免危險之發生，對於被害人之
    死亡容有過失，而被害人本身亦疏未注意應避免使用會漏電
    之施工器具，對於本案之發生與有過失，被告犯後否認犯行
    ，民事責任部分雖經法院判決被告應賠償被害人新臺幣90餘
    萬元確定，然被告迄今仍未賠償被害人家屬（見本院更二卷
    第38頁）等一切情狀，爰量處有期徒刑4 月，以資懲儆。被
    告之犯罪時間係在96年4 月24日以前，符合中華民國96年罪
    犯減刑條例第2 條第1 項第3 款所定減刑條件，爰依法減其
    宣告刑2 分之1 ，即減為有期徒刑2 月，並諭知易科罰金之
    折算標準（被告於犯罪時之刑法第41條第1 項前段規定「犯
    最重本刑為5 年以下有期徒刑以下之刑之罪，而受6 個月以
    下有期徒刑或拘役之宣告，因身體、教育、職業、家庭之關
    係或其他正當事由，執行顯有困難者，得以1 元以上3 元以
    下折算1 日，易科罰金」，又被告行為時之易科罰金折算標
    準，修正前罰金罰鍰提高標準條例第2 條前段（現已刪除）
    規定，就其原定數額提高為100 倍折算1 日，則本件被告行
    為時之易科罰金折算標準，應以銀元300 元折算1 日，經折
    算為新臺幣後，應以新臺幣900 元折算為1 日；惟95年7 月
    1 日修正公布施行之刑法第41條第1 項前段則規定「犯最重
    本刑為5 年以下有期徒刑以下之刑之罪，而受6 個月以下有
    期徒刑或拘役之宣告者，得以新臺幣1,000 元、2,000 元或
    3, 000元折算1 日，易科罰金」，比較修正前後之易科罰金
    折算標準，以95年7 月1 日施行前刑法第41條第1 項前段之
    規定，較有利於被告，自應依修正後刑法第2 條第1 項前段
    規定，適用修正前刑法第41條第1 項前段及修正前罰金罰鍰
    提高標準條例第2 條之規定，定其易科罰金之折算標準），
    暨斟酌被告之年齡、犯罪情節、家庭狀況、經濟能力等情狀
    ，就其所處之刑諭知以銀元300 元即新臺幣900 元折算1 日
    之易科罰金折算標準。
據上論結，應依刑事訴訟法第369條第1項前段、第364條、第299
條第1項前段，刑法第2條第1項、第276條第2項，修正前刑法第
第41條第1項前段，修正前罰金罰鍰提高標準條例第2條，刑法施
行法第1條之1，中華民國96年罪犯減刑條例第2條第1項第3款、
第7條，判決如主文。
本案經檢察官陳國全到庭執行職務。
中    華    民    國    98    年    3     月    13    日
                  刑事第七庭    審判長法  官 莊飛宗
                                      法  官 陳明富
                                      法  官 孫啟強
以上正本證明與原本無異。
如不服本判決應於收受本判決後10日內向本院提出上訴書狀，其
未敘述上訴理由者，並得於提起上訴後10日內向本院補提理由書
狀（均須按他造當事人之人數附繕本）「切勿逕送上級法院」。
中    華    民    國    98    年    3     月    13    日
                                      書記官 黃富美
附錄本件判決論罪科刑法條：
刑法第276條：
因過失致人於死者，處2年以下有期徒刑、拘役或2千元以下罰金
。
從事業務之人，因業務上之過失犯前項之罪者，處5年以下有期
徒刑或拘役，得併科3千元以下罰金。


司法院資訊處製作；財團法人民間司法改革基金會備份。
